【裁判字號】    98,訴,354
【裁判日期】    980618
【裁判案由】    商業會計法等
【裁判全文】
臺灣高雄地方法院刑事判決               98年度訴字第354號
公  訴  人  臺灣高雄地方法院檢察署檢察官
被      告  甲○○
上列被告因商業會計法等案件，經檢察官提起公訴（97年度偵字
第23490 號），被告於本院審理中為有罪之陳述，經合議庭裁定
依簡式審判程序審理，本院判決如下：
    主  文
甲○○共同連續犯修正前商業會計法七十一條第一款之填製不實
罪，處有期徒刑陸月，如易科罰金，以銀元參佰元即新臺幣玖佰
元折算壹日，減為有期徒刑參月，如易科罰金，以銀元參佰元即
新臺幣玖佰元折算壹日。
    事  實
一、甲○○明知自己並無財力或專業能力得以擔任公司負責人，
    且可預見如應他人之邀擔任公司之名義負責人，將可能幫助
    他人成立空頭公司，並使他人得以利用虛設公司用於填製不
    實會計憑證及幫助他人逃漏稅捐，竟仍不違背其本意，於民
    國91年9 月25日起至92年9 月4 日止，應自稱「邱先生」之
    饒玉麟之邀擔任原設於高雄市三民區○○○路597 號12樓之
    2 （92年間已遷移至臺北市大同區○○○路316 號9 樓之2
    ）「雙力實業有限公司」（下稱雙力公司）之空頭公司負責
    人，而為商業會計法之商業負責人，有據實填載會計憑證之
    義務。詎其明知雙力公司與如附表所示之7 家公司，於91年
    9 月至12間，實際上並無銷貨之交易行為，而與饒玉麟共同
    基於填製不實會計憑證及幫助逃漏稅捐之概括犯意聯絡，於
    附表所示時間，以雙力公司名義，虛開如附表所示之不實統
    一發票發票共41張予如附表所示之7 家公司，作為上開公司
    向雙力公司購買商品之進項憑證，憑藉以持之向稅捐機關申
    報營業稅時，申報扣抵銷項稅額使用，因而幫助上開7 家公
    司逃漏如附表所示之營業稅，共計新臺幣（下同）1,790,54
    9 元，足以生損害於稅捐機關對稅捐稽徵管理之正確性。
二、案經財政部臺北市國稅局移送臺灣士林地方法院檢察署檢察
    官呈請臺灣高等法院檢察署檢察長核轉臺灣高雄地方法院檢
    察署檢察官偵查起訴。
    理  由
一、本件被告甲○○所犯為死刑、無刑徒刑或最輕本刑為3 年以
    上有期徒刑以外之罪，其於本院審理時就被訴犯罪事實為有
    罪之陳述，經法官告知簡式審判程序之旨，並聽取當事人之
    意見後，依刑事訴訟法第273 條之1 第1 項規定，裁定進行
    簡式審判程序，合先指明。
二、上揭犯罪事實，業據被告甲○○於本院審理時均能坦承不諱
    （見本院卷第32頁），並有雙力公司公司變更登記表、公司
    基本資料查詢、營業稅稅籍資料查詢作業各1 份、財政部財
    稅資料中心93年9 月10日書函1 紙暨所附雙力公司統一發票
    查核名冊1 紙、查核清單（銷項資料）3 紙、財政部高雄市
    國稅局三民稽徵所97年6 月23日函文1 紙暨所附雙力公司「
    統一發票購票證」、「統一發票請領記錄」及「申辦統一發
    票購票證委託書」各1 份、雙力公司涉嫌虛設行號相關資料
    分析表、申報書按照年度跨中心查詢作業1 份（雙力公司91
    、92年度銷項總額、進貨及費用總額）、雙力公司91年10月
    、12月營業人銷售額與稅領申報書（401） 各1 紙等資料在
    卷可稽（見偵1 卷第112 至116 頁，偵3 卷第14至19、36至
    39、51至66、120 、121 、134 至137 頁）。又被告甲○○
    既係掛名雙力公司之負責人，且被告亦為共犯饒玉麟以雙力
    公司名義申請發票，供以製作不實統一發票之用，業據被告
    自承在卷（見偵1 卷第107 頁，本院審訴卷第49頁，本院卷
    第22、23頁），且有上開財政部高雄市國稅局三民稽徵所97
    年6 月23日函文1 紙暨所附雙力公司「統一發票購票證」、
    「統一發票請領記錄」及「申辦統一發票購票證委託書」各
    1 份在卷可稽（見偵1 卷第112 至116 頁），顯見被告確已
    參與本件虛開不實統一發票之構成要件行為，而非僅係基於
    幫助之犯意為之甚明。是本件被告之自白已有相當之證據資
    料予以補強，且與事實相符，應堪採認。從而，本案事證明
    確，被告犯行堪予認定，應依法論科。
三、按行為後法律有變更者，適用行為時之法律。但行為後之法
    律有利於行為人者，適用最有利於行為人之法律，刑法第2
    條第1 項定有明文。查被告等於前開行為後，商業會計法於
    95年5 月24日修正公布全文83條，並自公布日施行，刑法相
    關規定亦於94年1 月7 日修正通過，於94年2 月2 日公布，
    於95年7 月1 日施行。職是，本件自應就被告行為前、後相
    關法律有修正者，依前揭規定加以比較適用。茲說明如下：
  (一)商業會計法第71條第1 款規定於95年5 月24日修正前、後，
    構成要件並無更動，但原規定之法定刑為「5 年以下有期徒
    刑、拘役或科或併科新臺幣15萬元以下罰金」，修正後提高
    為「5 年以下有期徒刑、拘役或科或併科新臺幣60萬元以下
    罰金」，是比較修正前、後之法條規定，自以舊法之規定對
    於被告等較為有利。
  (二)刑法分則編各罪所定罰金之貨幣單位原為銀元，且依修正前
    刑法第33條第5 款規定，罰金刑為1 銀元以上，而有關罰金
    倍數之調整及銀元與新台幣之折算標準，則定有「罰金罰鍰
    提高標準條例」及「現行法規所定貨幣單位折算新台幣條例
    」，除罰金以1 銀元折算3 元新台幣外，並將72 年6月26日
    以前修正之刑法部分條文罰金數額提高2 至10 倍 ，其後修
    正者則不再提高倍數；嗣修正後刑法第33條第5 款則將罰金
    刑提高為新台幣1 千元以上，並以百元計算之，且因刑法第
    33條第5 款所定罰金貨幣單位既已改為新台幣，刑法分則編
    各罪所定罰金之貨幣單位亦應配合修正為新台幣，且考量刑
    法修正施行後，不再適用「現行法規所定貨幣單位折算新台
    幣條例」，為使刑法分則編各罪所定罰金之最高數額與刑法
    修正前趨於一致，爰增訂刑法施行法第1 條之1 規定，將刑
    法分則編各罪所定罰金之貨幣單位均改為新台幣，並將72年
    6 月26日以前修正之刑法部分條文罰金數額提高為30倍，其
    後修正者則提高為3 倍。是以刑法分則編各罪所定罰金刑之
    最高數額，於上開規定修正後仍屬一致，並無不同；但其罰
    金刑之最低數額，修正前1 銀元以上之規定，經配合修正前
    罰金罰鍰提高標準條例第2 條（現已刪除）規定，就其原定
    數額提高為10倍，再經折算，即為新台幣30元，因修正後已
    提高為新台幣1 千元以上，是修正後規定並非較有利於被告
    。
  (三)刑法第56條關於連續犯之規定業於94年2 月2 日修正公布刪
    除，並於95年7 月1 日施行，則被告等之犯行，因行為後新
    法業已刪除連續犯之規定，此刪除雖非犯罪構成要件之變更
    ，但顯已影響行為人刑罰之法律效果，自屬法律變更。本件
    被告數次商業負責人填製不實之會計憑證犯行，主觀上顯然
    係基於概括之犯意，客觀上逐次實施數次行為而具連續性，
    進而侵害同性質之法益，惟因其各次行為依一般社會健全觀
    念，在時間差距上，可以分開，在刑法評價上，各具獨立性
    ，每次行為皆可獨立成罪，是依修正前刑法第56條之規定，
    本得適用連續犯規定而論以一罪，並得加重其刑至2 分之1
    ，惟因修正後刑法刪除前開連續犯規定，以致被告等數次犯
    行須依法分別論以數罪而併罰之，是適用行為時即修正前刑
    法第56條之規定，應較有利於被告。
  (四)刑法第55條後段牽連犯之規定業經刪除，於刪除前，被告所
    犯商業負責人填製不實會計憑證罪及幫助納稅義務人以不正
    當方法逃漏稅捐罪間，有方法、目的之牽連關係，應從一重
    之商業負責人填製不實會計憑證罪處斷，惟刪除後則應分論
    併罰，自以修正前之規定有利於被告。
  (五)易科罰金折算標準之變更：被告犯罪時之刑法第41條第1 項
    前段規定：「犯最重本刑為5 年以下有期徒刑以下之刑之罪
    ，而受6 個月以下有期徒刑或拘役之宣告，因身體、教育、
    職業、家庭之關係或其他正當事由，執行顯有困難者，得以
    一元以上三元以下折算一日，易科罰金。」，又受刑人行為
    時之易科罰金折算標準，依修正前罰金罰鍰提高標準條例第
    2 條前段規定（現已刪除），就其原定數額提高為100 倍折
    算1 日，則本件受刑人行為時之易科罰金折算標準，應以銀
    元三百元折算1 日，經折算為新臺幣後，應以新臺幣九百元
    折算為1 日。惟95年7 月1 日施行之修正後刑法第41條第1
    項前段則規定：「犯最重本刑為5 年以下有期徒刑以下之刑
    之罪，而受6 個月以下有期徒刑或拘役之宣告者，得以新臺
    幣一千元、二千元或三千元折算一日，易科罰金。」比較修
    正前後之易科罰金折算標準，以95年7 月1 日修正公佈施行
    前之規定，較有利於被告，則應依刑法第2 條第1項前段，
    適用修正前刑法第41條第1 項前段規定，定其易科罰金之折
    算標準。
  (六)減刑後罰金刑最低度刑之變更：依被告2 人犯罪時之刑法第
    67條規定：「有期徒刑加減者，其最高度及最低度同加減之
    」，惟依95年7 月1 日施行之修正後刑法第67條則規定：「
    有期徒刑或罰金加減者，其最高度及最低度同加減之」，是
    經比較修正前後減刑之結果，雖舊法並無罰金刑最高度及最
    低度同加減之規定，然因舊法罰金之最低度刑為銀元一元，
    經依修法前之罰金罰鍰提高標準條例提高，並予換算為新台
    幣後，其刑度仍較新法減刑後之罰金刑為輕，故以95年7 月
    1 日修正公佈施行前之規定較有利於被告，應依刑法第2 條
    第1 項前段規定，適用行為時之法律減輕其刑。
  (七)綜合上述，因修正後商業會計法及刑法相關規定，對於被告
    並非有利，經綜合上述比較結果，本案應適用修正前商業會
    計法及修正前刑法之規定，為被告論罪科刑之依據。至刑法
    第28條共犯修正施行前規定「2 人以上共同實施犯罪之行為
    者，皆為正犯」，修正施行後規定「2 人以上共同實行犯罪
    之行為者，皆為正犯」，修法後將完全未參與犯罪行為之實
    行之陰謀共同正犯及預備共同正犯刪除。而被告對於上開犯
    行，均與共犯饒玉麟有犯意聯絡、行為分擔，屬實行之正犯
    ，不論依修正前之刑法第28條，或修正後之刑法第28條之規
    定，均構成共同正犯，自不生新舊法比較之問題，應逕依修
    正後之刑法第28條，論以共同正犯
四、按統一發票乃商業會計法第15條第1 款所列之原始憑證，屬
    商業會計憑證之一種，係營業人依營業稅法規定於銷售貨物
    或勞務時，開立並交付予買受人之交易憑證，足以證明會計
    事項之經過，應屬商業會計法所稱之會計憑證。被告甲○○
    係雙力公司之負責人，為商業會計法第4 條所稱之商業負責
    人。是核被告所為，均係犯修正前商業會計法第71條第1 款
    之商業負責人填製不實會計憑證罪及稅捐稽徵法第43條第 1
    項之幫助納稅義務人以不正當方法逃漏稅捐罪。公訴意旨認
    被告係犯現行商業會計法第71條第1 款之商業負責人填製不
    實會計憑證罪，而漏未比較新舊法，容有未洽，應予更正。
    又修正前商業會計法第71條第1 款之填製不實之會計憑證罪
    ，原即含有業務上登載不實之本質，故不應再論以刑法第21
    6 條、第215 條之行使業務上登載不實文書罪（最高法院79
    年度台上字第4964號、87年度台上字第11號判決可資參照）
    。被告與饒玉麟間就上開2 罪，有犯意聯絡及行為分擔，為
    共同正犯。被告前後多次填製不實會計憑證及幫助納稅義務
    人以不正當方法逃漏稅捐之犯行，均時間緊接，手法相同，
    觸犯構成要件相同之罪名，顯係基於概括犯意反覆實施，為
    連續犯，均應依修正前刑法第56條之規定論以一罪，並加重
    其刑。被告所犯上開2 罪間，有方法、目的之牽連關係，為
    牽連犯，應依修正前刑法第55條規定，從一重論以修正前商
    業會計法第71條第1 款之填製不實之會計憑證罪。爰審酌被
    告甲○○既為雙力公司之負責人，竟與共犯饒玉麟多次以雙
    力公司名義虛開發票，使會計事項發生不實結果，並幫助如
    附表所示之7 家公司逃漏如附表所示之營業稅捐，影響經濟
    交易秩序，破壞政府財政稅收健全，且所開立之發票合計金
    額甚鉅，情節非屬輕微，惡性重大，惟念其犯後能坦承犯行
    ，態度尚佳等一切情狀，量處如主文所示之刑。末查，本件
    被告犯罪行為時間，均在96年4 月24日以前，核符中華民國
    96年罪犯減刑條例第2 條規定，應依同條例第2 條第1項 第
    3 款，減其宣告刑2 分之1 如主文所示，並諭知易科罰金之
    折算標準，以示儆懲。
據上論斷，應依刑事訴訟法第273 條之1 第1 項、第299 條第 1
項前段，修正前商業會計法第71條第1 款，稅捐稽徵法第43條第
1 項，刑法第11條前段、第2 條第1 項前段、第28條、第55條（
修正前）、第56條（修正前）、第41條第1 項前段（修正前），
修正前罰金罰鍰提高標準條例第2 項，中華民國九十六年罪犯減
刑條例第2 條第1 項第3 款、第7 條、第9 條，判決如主文。
本案經檢察官乙○○到庭執行職務。
中    華    民    國    98    年    6     月    18    日
                      刑事第五庭審判長法  官 廖建瑜
                                      法  官 林裕凱
                                      法  官 陳盈吉
以上正本證明與原本無異。
如不服本判決，應於判決送達後10日內，向本院提出上訴狀。
中    華    民    國    98    年    6     月    18    日
                                      書記官  陳展榮
附表
┌──┬──────┬──┬─────┬────┬────────┬───────┐
│編號│銷項去路廠商│張數│發票號碼  │發票日期│銷售額（新臺幣）│稅額（新臺幣）│
├──┼──────┼──┼─────┼────┼────────┼───────┤
│1   │飛翼國際股份│4   │PY00000000│91年10月│90萬元          │4萬5000元     │
│    │有限公司    │    ├─────┼────┼────────┼───────┤
│    │            │    │PY00000000│91年10月│90萬元          │4萬5000元     │
│    │            │    ├─────┼────┼────────┼───────┤
│    │            │    │PY00000000│91年10月│90萬元          │4萬5000元     │
│    │            │    ├─────┼────┼────────┼───────┤
│    │            │    │PY00000000│91年10月│90萬元          │4萬5000元     │
│    │            │    ├─────┼────┼────────┼───────┤
│    │            │    │          │小計    │360萬元         │18萬元        │
├──┼──────┼──┼─────┼────┼────────┼───────┤
│2   │聯祥工程股份│25  │PY00000000│91年9月 │91萬元          │4萬5500元     │
│    │有限公司    │    ├─────┼────┼────────┼───────┤
│    │            │    │PY00000000│91年9月 │70萬元          │3萬5000元     │
│    │            │    ├─────┼────┼────────┼───────┤
│    │            │    │PY00000000│91年9月 │91萬元          │4萬5500元     │
│    │            │    ├─────┼────┼────────┼───────┤
│    │            │    │PY00000000│91年9月 │91萬元          │4萬5500元     │
│    │            │    ├─────┼────┼────────┼───────┤
│    │            │    │PY00000000│91年9月 │91萬元          │4萬5500元     │
│    │            │    ├─────┼────┼────────┼───────┤
│    │            │    │PY00000000│91年9月 │91萬元          │4萬5500元     │
│    │            │    ├─────┼────┼────────┼───────┤
│    │            │    │PY00000000│91年9月 │91萬元          │4萬5500元     │
│    │            │    ├─────┼────┼────────┼───────┤
│    │            │    │PY00000000│91年9月 │91萬元          │4萬5500元     │
│    │            │    ├─────┼────┼────────┼───────┤
│    │            │    │PY00000000│91年9月 │91萬元          │4萬5500元     │
│    │            │    ├─────┼────┼────────┼───────┤
│    │            │    │PY00000000│91年9月 │78萬5000元      │3萬9250元     │
│    │            │    ├─────┼────┼────────┼───────┤
│    │            │    │PY00000000│91年9月 │91萬元          │4萬5500元     │
│    │            │    ├─────┼────┼────────┼───────┤
│    │            │    │PY00000000│91年9月 │70萬元          │3萬5000元     │
│    │            │    ├─────┼────┼────────┼───────┤
│    │            │    │PY00000000│91年9月 │91萬元          │4萬5500元     │
│    │            │    ├─────┼────┼────────┼───────┤
│    │            │    │PY00000000│91年9月 │91萬元          │4萬5500元     │
│    │            │    ├─────┼────┼────────┼───────┤
│    │            │    │PY00000000│91年9月 │91萬元          │4萬5500元     │
│    │            │    ├─────┼────┼────────┼───────┤
│    │            │    │PY00000000│91年9月 │91萬元          │4萬5500元     │
│    │            │    ├─────┼────┼────────┼───────┤
│    │            │    │PY00000000│91年10月│87萬4950元      │4萬3748元     │
│    │            │    ├─────┼────┼────────┼───────┤
│    │            │    │PY00000000│91年10月│91萬元          │4萬5500元     │
│    │            │    ├─────┼────┼────────┼───────┤
│    │            │    │PY00000000│91年10月│91萬元          │4萬5500元     │
│    │            │    ├─────┼────┼────────┼───────┤
│    │            │    │PY00000000│91年10月│91萬元          │4萬5500元     │
│    │            │    ├─────┼────┼────────┼───────┤
│    │            │    │PY00000000│91年10月│91萬元          │4萬5500元     │
│    │            │    ├─────┼────┼────────┼───────┤
│    │            │    │PY00000000│91年10月│91萬元          │4萬5500元     │
│    │            │    ├─────┼────┼────────┼───────┤
│    │            │    │PY00000000│91年10月│91萬元          │4萬5500元     │
│    │            │    ├─────┼────┼────────┼───────┤
│    │            │    │PY00000000│91年10月│91萬元          │4萬5500元     │
│    │            │    ├─────┼────┼────────┼───────┤
│    │            │    │PY00000000│91年10月│89萬元          │4萬4500元     │
│    │            │    ├─────┼────┼────────┼───────┤
│    │            │    │          │小計    │2214萬9950元    │110萬7498元   │
├──┼──────┼──┼─────┼────┼────────┼───────┤
│3   │一路發國際物│3   │QX00000000│91年12月│75萬9560元      │3萬7978元     │
│    │流股份有限公│    ├─────┼────┼────────┼───────┤
│    │司          │    │QX00000000│91年12月│75萬800元       │3萬7540元     │
│    │            │    ├─────┼────┼────────┼───────┤
│    │            │    │QX00000000│91年12月│34萬8300元      │1萬7415元     │
│    │            │    ├─────┼────┼────────┼───────┤
│    │            │    │          │小計    │185萬8660元     │9萬2933元     │
├──┼──────┼──┼─────┼────┼────────┼───────┤
│4   │馨園藝企業有│2   │QX00000000│91年11月│50萬元          │2萬5000元     │
│    │限公司      │    ├─────┼────┼────────┼───────┤
│    │            │    │QX00000000│91年12月│40萬元          │2萬元         │
│    │            │    ├─────┼────┼────────┼───────┤
│    │            │    │          │小計    │90萬元          │4萬5000元     │
├──┼──────┼──┼─────┼────┼────────┼───────┤
│5   │聯籍工程有限│1   │QX00000000│91年12月│25萬元          │1萬2500元     │
│    │公司        │    │          │        │                │              │
├──┼──────┼──┼─────┼────┼────────┼───────┤
│6   │皆豪實業股份│5   │QX00000000│91年11月│106萬6410元     │5萬3321元     │
│    │有限公司    │    ├─────┼────┼────────┼───────┤
│    │            │    │QX00000000│91年12月│98萬1816 元     │4萬9091元     │
│    │            │    ├─────┼────┼────────┼───────┤
│    │            │    │QX00000000│91年12月│129萬9474元     │6萬4974元     │
│    │            │    ├─────┼────┼────────┼───────┤
│    │            │    │QX00000000│91年12月│161萬1341元     │8萬567元      │
│    │            │    ├─────┼────┼────────┼───────┤
│    │            │    │QX00000000│91年12月│159萬3305元     │7萬9665元     │
│    │            │    ├─────┼────┼────────┼───────┤
│    │            │    │          │小計    │655萬2346元     │32萬7618元    │
├──┼──────┼──┼─────┼────┼────────┼───────┤
│7   │建樺土木包工│1   │QX00000000│91年12月│50萬元          │2萬5000元     │
│    │業          │    │          │        │                │              │
├──┼──────┼──┼─────┼────┼────────┼───────┤
│    │            │    │          │總計    │3581萬956元     │179萬549元    │
└──┴──────┴──┴─────┴────┴────────┴───────┘
附錄本判決論罪科刑法條：
稅捐稽徵法第41條
納稅義務人以詐術或其他不正當方法逃漏稅捐者，處5 年以下有
期徒刑、拘役或科或併科新台幣6 萬元以下罰金。
稅捐稽徵法第43條
教唆或幫助犯第41條或第42條之罪者，處3 年以下有期徒刑、拘
役或科新台幣6 萬元以下罰金。
稅務人員、執行業務之律師、會計師或其他合法代理人犯前項之
罪者，加重其刑至二分之一。
稅務稽徵人員違反第33條規定者，除觸犯刑法者移送法辦外，處
1 萬元以上5 萬元以下罰鍰。
修正前商業會計法第71條
商業負責人、主辦及經辦會計人員或依法受託代他人處理會計事
務之人員有左列情事之一者，處5 年以下有期徒刑、拘役或科或
併科新臺幣15萬元以下罰金：
一  以明知為不實之事項，而填製會計憑證或記入帳冊者。
二  故意使應保存之會計憑證、帳簿報表滅失毀損者。
三  意圖不法之利益而偽造、變造會計憑證、帳簿報表內容或撕
    毀其頁數者。
四  故意遺漏會計事項不為記錄，致使財務報表發生不實之結果
    者。
五  其他利用不正當方法，致使會計事項或財務報表發生不實之
    結果者。


司法院資訊處製作；財團法人民間司法改革基金會備份。
